最　高　行　政　法　院　判　決　　　　　　　　　　九十一年度判字第五四四號
　　上　訴　人　乙○○
　　　　　　　　　　　　　　　.
　　被上訴人　　苗栗縣稅捐稽徵處
　　代　表　人　甲○○
右當事人間因土地增值稅事件，上訴人對於中華民國九十年一月十九日臺中高等行政
法院八十九年度訴字第三三六號判決，提起上訴。本院判決如左：
　　主  文
上訴駁回。
上訴審訴訟費用由上訴人負擔。
　　事  實
本件上訴人起訴主張：一、原土地所有權人李元喜等六人所有坐落銅鑼鄉○○○段一
一六地號農地，於民國八十四年三月八日設定抵押權予伊，嗣於八十五年六月七日經
台灣新竹地方法院拍定由李建東承受，案經被上訴人核定土地增值稅新台幣（以下同
)三、○七○、八○○元，並以八十五年六月二十六日苗稅財字第八五二二○○五四
號函請台灣新竹地方法院代為扣繳，伊向被上訴人申請免徵土地增值稅，經被上訴人
函復否准，伊循序提起行政訴訟，經鈞院八十八年度判字第三九二號判決將一再訴願
決定及原處分均撤銷，被上訴人重為復查決定仍維持原處分。然依修正前行政訴訟法
第四條規定，及鈞院四十五年度判字第六十號判例及判決所示，被上訴人應受前述確
定判決之拘束，不得再為與原處分內容相同之處分。被上訴人既不能證明系爭農地於
移轉時（八十五年六月七日）未依法作農業使用，竟不准免徵土地增值稅，應有可議
。為此求為廢棄原判決，並撤銷訴願決定、再訴願決定及原處分等語。
被上訴人則以：原確定判決指明有尚未查明事項，責由被上訴人依法定程序查明事實
後，依法另為處分。本件被上訴人依原確定判決意旨本於職權調查事證結果，作成與
撤銷前相同之處分，並未違反司法院解釋。而系爭土地既經查明於法院拍賣當時，並
不具備全筆土地依法作農業使用之要件，自無免徵土地增值稅之適用等語，資為抗辯
。
原審斟酌全辯論意旨及調查證據之結果，以：改制前行政法院八十八年度判字第三九
二號判決撤銷「再訴願決定、訴願決定及原處分」所持之理由，所指：「系爭農地之
地目為『田』，．．．被上訴人並未查明系爭農地是否為耕地？是否係在依法作農業
使用時，經法院拍賣？拍定人是否係經主管機關核發自耕能力證明書有案之耕地承受
人，而應有財政部台財稅第000000000號准予免徵土地增值稅函釋之適用？
乃自系爭農地拍定人之代理人林聰在臺灣新竹地方法院執行調查筆錄，認定拍定人無
繼續耕作之意願，作為否准上訴人申請免徵土地增值稅之理由，並未區分耕地與非耕
地之不同審查情形，與土地稅法施行細則第五十八條第一項規定是否相符，非無疑義
」、「被上訴人對應否准許申請免徵土地增值稅案件，適用已核定農地移轉免徵土地
增值稅案件，為查明其承受人是否繼續作農業使用之定期查核程序，勘查系爭農地使
用情形，其所適用之程序是否有據，亦非無疑義」等情，顯係指摘本件事實尚欠明瞭
及被上訴人前開勘查系爭農地使用情形，其所適用之程序是否有據，亦有疑義。乃將
一再訴願決定及原處分均予撤銷，「由被上訴人依法定程序『查明事實』後，依法另
為處分，以昭折服。」是被上訴人依該判決意旨，本於職權調查事證，而踐行另一復
查程序，與司法院釋字第三六八號解釋並無不合。次查系爭土地於八十五年六月七日
由台灣新竹地方法院拍定，該院於八十五年六月十七日以新院錦執曾字第九六六號函
請被上訴人核課土地增值稅，被上訴人於八十五年六月二十二日接獲該函即依以一般
土地核課，以八十五年六月二十六日八五苗稅財字第八五二二○○五四號函復該院；
並為了解該筆土地之實際使用情形以作為該筆土地日後免徵土地增值稅之依據，乃於
八十五年七月十七日會同地政、農林單位人員實地勘查。為方便記錄乃利用農地移轉
免徵土地增值稅案件定期查核清單作為會勘紀錄，並非以「已核定農地移轉免徵土地
增值稅案件定期查核」程序辦理。再查系爭土地地目為「田」，經苗栗縣政府七三府
地用字第二七八○八號非都市土地使用編定公告確定為「特定農業區農牧用地」，屬
土地稅法第三十九條之二第一項規定所稱之「農業用地」。惟該土地於八十五年三月
八日台灣新竹地方法院由債權人代理人導往現場，實施查封時，其土地上有一破舊鐵
架石棉瓦蓋之棚子，有台灣新竹地方法院民事執行處八十八年五月十日新院錦執曾字
第九六六號函送之強制執行不動產「查封筆錄」為憑。又被上訴人為明瞭系爭土地之
使用情形，亦於八十五年七月十七日會同農業、地政人員實地會勘，發現該筆土地上
有破舊鐵架、石棉瓦蓋之棚子，堆置雜物（廢棄之木桌及機器）並雜草叢生，有會勘
紀錄及現場拍攝照片可稽。從而被上訴人本於經驗法則，認定該土地在八十五年三月
八日法院查封至八十五年七月十七日被上訴人會勘間之土地使用情形完全相同，並未
作農業用地使用，足證該筆土地在八十五年六月七日被台灣新竹地方法院拍賣移轉時
，並未依法作農業使用事證極為明確，核與行為時土地稅法第三十九條之二第一項免
徵土地增值稅的要件不符，並與財政部八十六年五月六日台財稅第八六一八九五一八
一號函釋規定不符，而否准免稅，亦無不合。並說明上訴人其餘主張不足採取之理由
，爰判決駁回上訴人在原審之訴，經核於法並無不合。
上訴論旨雖以：本院八十八年度判字第三九二號判決係指摘被上訴人適用法律顯有違
誤，並未指明依復查程序查明事實後另為適法處分；且復查程序中未發現新事實、新
證據，依修正前行政訴訟法第四條規定，及本院四十五年判字第六十號判例及七十八
年度判字第一四八號、八十六年度判字第三○九八號判決所示，被上訴人應受確定判
決之拘束，不得再為與原處分內容相同之處分云云，指摘原審判決未當。惟查本院四
十五年判字第六十號判例，係指經本院就實體上判決確定者，當事人對於同一事項，
既不得再行爭執，而為該處分之官署及其監督官署，亦不能復予變更。另司法院釋字
第三六八號解釋闡明：「行政法院所為撤銷原決定及原處分之判決，如係指摘事件之
事實尚欠明瞭，應由被告機關調查事證另為處分時，該機關即應依判決意旨或本於職
權調查事證。倘依重為調查結果認定之事實，認前處分適用法規並無錯誤，雖得維持
已撤銷之前處分見解；若行政法院所為撤銷原決定及原處分之判決，係指摘其適用法
律之見解有違誤時，該管機關即應受行政法院判決之拘束。」本件原確定判決將一再
訴願決定及原處分均撤銷，並命被上訴人依法定程序查明事實後，依法另為處分，顯
然指摘事件之事實尚欠明瞭。是則被上訴人依原確定判決意旨重為調查，認前處分適
用法規並無錯誤，而維持已撤銷之前處分見解，自無不當；亦無違悖上訴人所舉判例
及判決之可言。上訴人復就原審其他取捨證據、認定事實之職權行使，斤斤指摘其為
未當，聲明廢棄原審判決，不能認為有理由。
據上論結，本件上訴為無理由，爰依行政訴訟法第二百五十五條第一項、第九十八條
第三項前段，判決如主文。
中　　華　　民　　國　　九十一　　　年　　　四　　　　月　　　十七　　　日
                    最 高 行 政 法 院  第 四 庭
                                審 判 長 法  官　　　趙  永  康
                                         法  官      鄭  淑  貞
                                         法  官　　　林　清　祥
                                         法  官　　　鍾　耀　光
                                         法  官　　　姜  仁  脩
右  正  本  證  明  與  原  本  無  異
　　　　　　　　　　　　　　　　　　　　 法院書記官　張　雅　琴
中　　華　　民　　國　　九十一　　　年　　　四　　　　月　　　十七　　　日
